臺灣高等法院高雄分院刑事判決　　　　96年度上訴字第1060號
上　訴　人　臺灣屏東地方法院檢察署檢察官
被　　　告　甲○○
　　　　　　　　　　現另案於台灣台北監獄台北分監執行
上列上訴人因被告違反毒品危害防制條例案件，不服臺灣屏東地
方法院95年度訴字第902 號中華民國96年4月12日第一審判決（
起訴案號：臺灣屏東地方法院檢察署95年度毒偵字第1648號），
提起上訴，本院判決如下：
    主  文
原判決撤銷，發回台灣屏東地方法院。
    理  由
一、公訴意旨略以：被告甲○○，基於施用第一級毒品之犯意，
    自民國95年7 月中旬起至95年8 月14日7 時30分許採尿液回
    溯72小時內某時，在屏東縣屏東市鐵路巷32之1 號住處，以
    注射針筒注射靜脈血管之方式，施用第一級毒品海洛因多次
    ，因認被告涉犯毒品危害防制條例第10條第1 項之施用第一
    級毒罪等語。
二、(一)按刑法第56條連續犯之規定，業於94年1 月7 日修正公布
      刪除，並於95年7月1日施行。
    (二)惟按刑法連續關係的形成結構，本質上即為各自都得以獨
      立的犯罪，亦即是數罪的性質，更精準的說，是數個原本
      都應獨立評價的行為，所形成的行為事實，各行為事實本
      應各自獨立評價，惟因其所具備的一致性條件，不論是主
      觀的一致性犯意，或是客觀上反覆實現的行為一致性，故
      而作適用政策上之思考，而以單一評價的模式來處理。今
      廢除刑法第56條連續犯之規定，在法制的意義上，係將單
      一評價的關係加以關閉，回歸到數罪的處理結構，「評價
      對象」之「數個可獨立數次地充足犯罪構成要件的複數行
      為」，並不會因法律變更而質變地轉化成為集合犯概念的
      單一行為。亦即法律規範評價機制之變更，廢除法律規範
      前，連續犯之「數個可獨立數次地充足犯罪構成要件的複
      數行為」本質並不因法律規範變更而質變，更明確而言，
      廢除法律規範前之行為事實，本即可獨立數次地充足犯罪
      構成要件之複數行為，在廢除法律規範後，仍然是可獨立
      數次地充足犯罪構成要件之複數行為，不會因法律變更（
      連續規定廢除，單一行為評價機制關閉）而跟著質變為單
      一行為，故連續犯廢除後，連續犯之「法律規範基礎」已
      不存在，複數行為即應回歸數罪併罰之法律評價機制。
    (三)再者，刑法上之集合犯係指立法者在系爭構成要件所描述
      、預設之該當行為，本身就具有職業性、營業性或收集性
      之不斷反覆實施的特性，所以，反覆實施行為被總括地當
      成或擬制成為一個構成要件行為。申言之，集合犯係立法
      者已預定法定構成要件之類型，而將具有反覆實施之行為
      態樣，『明文』制定於刑法分則之法定構成要件中。亦即
      集合犯概念之重心，在於依法條之解釋，得否自法定構成
      要件行為內，明確而清楚地知悉立法者所預定之反覆實施
      行為，如果自構成要件之文義性，一眼即知立法者已預定
      將反覆實施之行為置入構成要件之行為意涵，則該構成要
      件之行為類型，屬於集合犯，例如，廢棄物清理法第46條
      第1 項第4 款所定「未依第41條第1 項規定領有廢棄物清
      除、處理許可文件，從事廢棄物貯存、清除、處理，或未
      依廢棄物清除、處理許可文件內容貯存、清除、處理廢棄
      物」，該罪自構成要件之文義性，一眼即知立法者已預定
      將反覆實施之行為置入構成要件之行為意涵，即可認係集
      合犯之性質。否則，即應嚴守構成要件解釋之中立立場，
      認為非集合犯。惟就「施用毒品」之施用行為而言，立法
      者於制定刑罰法律之初，並未認知該種行為類型之「反覆
      性」或「成癮性」，亦無意藉由法律中客觀構成要件之行
      為要素，涵括上開具有反覆實施特性之數個犯罪行為，亦
      即，施用毒品犯罪，或有可能為零星偶一之施用，或有可
      能常常施用，就「施用」毒品毒品之行為本身之法條文義
      而言，本來即未將「反覆性」或「成癮性」之概念加諸於
      「施用」之文字內涵內。質言之，純粹就法條作中立性而
      不預設立場之審認，毒品「施用行為」之概念並未有所謂
      「反覆實施」之特徵在內，既然沒有「反覆實施」之特徵
      在內，即不得用法條文義以外之「個案行為人有反覆施用
      之事實」件為解釋法條規定之依據。
三、參之前前揭論述，本件公訴意旨所指被告自民國95年7 月中
    旬起至95年8 月14日7 時30分許採尿液回溯72小時內某時之
    施用第一級毒品犯行，與被告前被訴自95年1 月5 日起，迄
    同年3 月26日21時許止之施用第一級毒品犯行（已經原審法
    院判處有期徒刑1 年2 月確定，有臺灣高等法院被告前案紀
    錄表1 紙、及本院95年度訴字第412 號判決1 紙附卷可參。
    ）之間並非實質一罪之集合犯關係，而應依數罪併罰之法律
    評價機制予分論並罰。原審認係集合犯而依審判不可分原則
    ，該案判決之效力，應及於全部犯罪事實，而為免訴判決，
    自有違誤。檢察官上訴指摘及此，為有理由，自應由本院將
    原判決撤銷，發回原審法院更為實體之判決，並依刑事訴訟
    法第372 條規定不經言詞辯論為之。
據上論結，應依刑事訴訟法第369 條第1 項、第364 條、第372
條，判決如主文。
中　　華　　民　　國　　96　　年　　5 　　月　　31　　日
                  刑事第一庭    審判長法  官  郭雅美
                                      法  官  張意聰
                                      法  官  莊崑山
以上正本證明與原本無異。
如不服本判決應於收受本判決後10日內向本院提出上訴書狀，其
未敘述上訴理由者，並得於提起上訴後10日內向本院補提理由書
狀（均須按他造當事人之人數附繕本）「切勿逕送上級法院」。
中　　華　　民　　國　　96　　年　　5 　　月　　31　　日
　　　　　　　　　　　　　　　　　　　書記官  邱麗莉
